【裁判字號】    89,訴,1230
【裁判日期】    900627
【裁判案由】    偽造文書等
【裁判全文】
臺灣臺南地方法院刑事判決
    公  訴  人  臺灣台南地方法院檢察署檢察官
    被      告  甲○○即林文彬.
右列被告因偽造文書等案件，經檢察官提起公訴（八十九年度偵緝字第六九八號），
本院判決如左：
    主  文
甲○○連續意圖為自己不法之所有，以詐術使人將本人之物交付，處有期徒刑捌月；
又意圖為自己不法之所有，而侵占自己持有他人之物，處有期徒刑月。應執行處有
期徒刑拾月，緩刑肆年。
    事  實
一、甲○○與黃群超、黃全興（後二人業經臺灣臺南地方法院檢察署不起訴處分確定
    ）合夥自民國（下同）八十九年四月十五日起，分別召集附表編號一至編號四所
    示之四組互助會。詎甲○○竟基於為自己不法所有之概括犯意，連續於八十九年
    五月一日及八十九年五月五日，在台南市○○路二一二號五樓之十五，冒用乙○
    ○之名義，標得編號三及編號四之互助會，並向黃群超、黃全興及自己分別所召
    集而仍為活會之會員詐取會款。嗣又另行基於為自己不法所有之犯意，於八十九
    年五月二十日，在編號一之互助會屆滿時，向黃群超、黃全興及自己所召集之會
    員收取會款後，本應於三日之期限內將所收取之會款新台幣（下同）三萬四千元
    交付乙○○，竟未交付而侵占入己，嗣經乙○○向其催討，其始於八十九年五月
    底交付一萬三千元，其餘會款則仍未交付。
二、案經乙○○訴請臺灣台南地方法院檢察署檢察官偵查起訴。
    理  由
一、右揭知事實業據告訴人乙○○指訴綦詳，核與證人黃群超、黃全興於偵查時證述
    之情節相符，復有互助會名單四張在卷可稽。訊據被告甲○○則否認有詐欺及侵
    占之犯行，辯稱：其未於八十九年五月一日及八十九年五月五日冒用乙○○之名
    義得標，而係乙○○打電話來要其寄標，後來其幫乙○○得標，惟乙○○表示已
    不缺錢用，所以乙○○不承認得標。又因其已止會，以致八十九年五月二十日並
    未開標，但其收到一萬三千元之死會會款後，仍即於八十九年五月二十一日交給
    乙○○，其餘會款則尚未收到，故其無詐欺及侵占之犯行等語。惟查告訴人於偵
    查及本院審理時，一再指稱：其不知甲○○借其名義得標，且甲○○於八十九年
    五月二十日得標之會款未按時交付予其，經其一再催討，並表示要提出告訴後，
    甲○○始於八十九年五月底交付其一萬三千元，但其餘會款則仍未交付等語，告
    訴人與被告間並無怨隙，且互助會僅係一種借貸之方式而已，若告訴人真有委託
    被告得標，告訴人則收取會款即可，何須加以否認，並大費周章，訴諸於法，實
    無必要，顯然告訴人並未託被告投標，而係被告冒用告訴人之名義得標無疑。又
    被告於偵查時，供稱：「（八十九年五月二十日到期之會員）都有繳（會款）。
    」、「（我應該交給乙○○之會款）貼到別組互助會」等語（分別參閱八十九年
    九月十五日、八十九年九月二十九日訊問筆錄），既然被告已自承於八十九年五
    月二十日收到所有會員繳納之會款，但卻用到他處，則與告訴人指稱被告未按時
    交付會款，經告訴人一再催討，被告始於八十九年五月底交付一萬三千元，其餘
    會款則仍未交付一節，互核一致，則被告有將會款據為己有之意自明。
二、核被告所為，係犯刑第三百三十九條第一項詐欺取財罪及第三百三十五條第一項
    侵占罪。被告先後二次詐欺行為，時間緊接，犯罪構成要件相同，顯係基於概括
    犯意為之，應依連續犯之規定以一罪論，並加重其刑。又其以一行為同時詐騙告
    訴人及活會會員多人，係一行為同時觸犯數罪名，為想像競合犯，應從一詐欺罪
    處斷。又被告所犯詐欺取財罪及侵占罪之間，犯意各別，行為互殊，應分論併罰
    。爰審酌被告犯罪之動機、目的、手段、所生危害、與被害人關係及犯罪後於本
    院審理時已與告訴人和解，並賠償告訴人之損害，告訴人亦表示不追究被告刑責
    等一切情狀，各量處如主文所示之刑，並定其應執行刑，以資懲儆。又被告前未
    曾受有期徒刑以上刑之宣告，有其前科紀錄表在卷可憑，其經此教訓後，應知所
    警惕，應無再犯之虞，本院因認所宣告之刑以暫不執行為適當，併諭知緩刑四年
    ，以勵自新。
三、公訴意旨另略稱：被告冒用告訴人之名義，偽造標單後予以行使，並標得編號三
    及編號四之互助會，有證人黃群超所提出之得標名單二張為據，故認被告應另觸
    犯刑法第二百十六條、第二百十條行使偽造私文書罪嫌云云。惟按該條所謂「偽
    造之私文書」者，須以無制作權之人制作他人名義之文書為要件，若行為人對於
    此種文書本有制作權，縱令制作之內容虛偽，亦不成立該罪。經查據告訴人及被
    告均陳稱：右揭互助會之投標均係口頭通知，並未書寫投標單等語，而觀諸證人
    黃群超所提出之得標名單二張實係會員名單，並非投標單，會首本有制作會員名
    單以記載所有會員姓名之權，至於會員姓名內所記載之數字，則係得標會員所應
    交付之會款金額，則可由會首或得標會員書寫。換言之，被告本有權制作上開得
    標名單，縱令制作內容真有虛偽之處，亦無偽造私文書之問題，故被告應不另成
    立刑法第二百十六條、第二百十條行使偽造私文書罪。公訴意旨雖有未洽，但公
    訴人認被告此部分行為與上開詐欺取財罪之間，有方法結果之牽連關係，係屬裁
    判上之一罪，故不另為無罪之諭知。
據上論斷，應依刑事訴訟法第二百九十九條第一項前段，刑法第五十六條、第三百三
十九條第一項、第三百三十五條第一項、第五十六條、第五十五條前段、第五十一條
第五款、第七十四條第一款，罰金罰鍰提高標準條例第一條前段，判決如主文。
中      華      民      國    九十    年      六      月      廿七      日
                                  臺灣臺南地方法院刑事第三庭
                                      法  官  彭  振  湘
右正本證明與原本無異。
如不服本判決，應於判決送達後十日內，向本院提出上訴狀（須附繕本）。
                                      書記官  汪  姿  秀
中      華      民      國    九十    年      六      月      廿七      日
附錄本案論罪科刑法條全文：
刑法第三百三十九條第一項：
意圖為自己或第三人不法之所有，以詐術使人將本人或第三人之物交付者，處五年以
下有期徒刑、拘役或科或併科一千元以下罰金。
刑法第三百三十五條第一項：
意圖為自己或第三人不法之所有，而侵占自己持有他人之物者，處五年以下有期徒
刑、拘役或科或併科一千元以下罰金。
附表：
┌─┬───┬─────────────────────┐
│編│會  期│八十九年四月十五日至八十九年五月二十日    │
│  ├───┼─────────────────────┤
│號│會  金│一千元                                    │
│  ├───┼─────────────────────┤
│一│會  員│三十六人                                  │
│  ├───┼─────────────────────┤
│  │開標日│每日下午八時三十分                        │
├─┼───┼─────────────────────┤
│編│會  期│八十九年四月二十二日至八十九年五月二十三日│
│  ├───┼─────────────────────┤
│號│會  金│一千元會員：三十二人                      │
│  ├───┼─────────────────────┤
│二│開標日│每日下午八時三十分                        │
├─┼───┼─────────────────────┤
│編│會  期│八十九年四月二十六日至八十九年五月二十七日│
│  ├───┼─────────────────────┤
│號│會  金│一千元會員：三十二人                      │
│  ├───┼─────────────────────┤
│三│開標日│每日下午八時三十分                        │
├─┼───┼─────────────────────┤
│編│會  期│八十九年五月一日至八十九年六月一日        │
│  ├───┼─────────────────────┤
│號│會  金│一千元會員：三十二人                      │
│  ├───┼─────────────────────┤
│四│開標日│每日下午八時三十分                        │
└─┴───┴─────────────────────┘


司法院資訊處製作；財團法人民間司法改革基金會備份。
